臺灣高等法院臺中分院民事判決　九十年度家上字第七一號
　　上　訴　人　乙○○
　　被上訴人　　甲○○
右當事人間請求離婚事件，上訴人對於中華民國九十年四月十二日臺灣臺中地方法院
九十年度訴字第五九號第一審判決提起上訴，本院判決如左：
    主    文
上訴駁回。
第二審訴訟費用由上訴人負擔。
    事    實
甲、上訴人方面：
一、聲明：求為判決：(一)原判決廢棄。(二)駁回被上訴人在第一審之訴。
二、陳述：除引用原判決之記載外，補稱：
  (一)經兩造溝通結果，被上訴人業已原諒上訴人，此段期間被上訴人並經常返家同住
    ，並由上訴人供應其生活所需：
    1.上訴人因囿於傳統社會大男人之思想，認為自己只要努力工作，負責賺錢養家
      即可，其餘理家、操持家務、教養子女之事就交由太太處理，而上訴人勤儉自
      持，不抽煙、不喝酒，亦無不良習慣，整日只知認真工作賺錢，並將每月薪資
      交給被上訴人管理，被上訴人則一次給上訴人一、二千元零用，豈料，被上訴
      人之思想、行徑卻與傳統社會對女人之要求大相逕庭，被上訴人不但不操持家
      務，家裡已有二年未開伙，被上訴人還十分沈迷於經營六合彩，甚至經常衣著
      暴露與男人大打麻將，凡此均令上訴人無法接受，然被上訴人屢勸不聽，依然
      故我，此即兩造經常爭執之原因。
    2.被上訴人因經營六合彩，賭輸數百萬元，竟在未知會上訴人之情況下，持目前
      兩造居住之房地—大甲鎮○○段九九七地號及其上三樓透天房屋一棟，於八十
      八年十二月二十八日向台中縣大甲鎮農會抵押借款二一六萬元，且另向馬順鎮
      抵押借款三十二萬元，此有土地、建物登記謄本可稽。直至九十年五月八日上
      訴人接獲大甲鎮農會利息逾期通知單，並請領土地、建物登記謄本後，始發現
      上情，此亦為兩造爭執原因之一。至於被上訴人在原審所提出之舊土地、建物
      登記謄本，其上所載八十二、八十三年間二次向臺灣銀行借款所設定之抵押，
      上訴人亦不知情。且上訴人每月收入頗豐，絕不須向銀行借貸以供子女教育生
      活之用，是被上訴人辯稱上開台灣銀行之抵押係借款供子女教育生活之用，且
      八十八年十二月二十八日向大甲鎮農會之抵押借款係被上訴人向大甲鎮農會借
      新債償還台灣銀行之舊債云云，自與事實不符，不足採信。
    3.上訴人承認固曾因被上訴人不操持家務，整天只知簽賭六合彩及打麻將在雙方
      爭吵後打被上訴人之耳光，惟此係因兩造對家庭責任之思想觀念有落差所致，
      而經此次被上訴人訴請離婚之事件後，上訴人深自反省亦認有必要修正自己傳
      統之思想及與被上訴人相處之模式，此後被上訴人若再有上述不適當之行為，
      上訴人只會予以口頭之規勸，絕不可能再有肢體之動作，苟被上訴人依然故我
      ，上訴人亦只能將雙方之財產作明確之區分，以保障二人晚年生活無虞。
    4.而經上訴人與被上訴人溝通後，被上訴人亦能接受上訴人之右述承諾，故近日
      被上訴人已經常返家與上訴人同住，被上訴人欲再至彰化女兒家幫忙照顧外孫
      時，亦由上訴人載往彰化女兒家，為此，本件兩造實已復合無再繼續訴訟之必
      要。
  (二)被上訴人進行本件訴訟，有違誠信原則：
    被上訴人於提起本件訴訟後，兩造業在律師事務所取得協議，由被上訴人先撤回
    本件起訴，兩造同意分居半年，給予被上訴人觀察上訴人有無確實改過之決心，
    苟半年內上訴人仍無法挽回被上訴人離婚之決心，上訴人同意被上訴人另行起訴
    請求離婚，當時被上訴人並已簽妥撤回起訴狀交予律師代為送狀，豈料，嗣後被
    上訴人反悔，竟未遞狀撤回起訴，仍繼續進行訴訟，亦未照先前之約定給予上訴
    人半年之時間以觀後效，實有違誠信原則。
  (三)上訴人並無如被上訴人所稱之傷害行為，因被上訴人脾氣也不好，有時亂摔東西
    ，有時會撞牆或在地上翻滾導致受傷，受傷後就去驗傷說上訴人打她的。上訴人
    不可能常常打被上訴人，否則雙方不會一起生活多年。
三、證據：除引用原審立證方法外，補提土地登記謄本、建物登記謄本各一件、大甲
    鎮農會利息逾期通知單、切結書、存摺內頁均影本各一件、信封封套影本九件為
    證；並聲請訊問證人雷益昌、雷益龍。
乙、被上訴人方面：
一、聲明：求為判決：駁回上訴。
二、陳述：除引用原判決之記載外，補稱：上訴人動不動常常打我，使我難以忍受以
    前我是為了孩子著想，忍氣吞聲，現在孩子大了，我不願再忍受了。離婚後如果
    上訴人對我好，我可以繼續再跟他交往，我的孩子均已長大成人，他們不願意看
    到我繼續痛苦下去，都同意我離婚。上訴人賺錢是有交給我，但我也沒有亂花，
    車子也已過戶給他。貸款只一百六十萬元而已，連同向親戚借的共二百多萬元，
    主要是用來教育子女之用。我是有空才去打麻將，並沒有沈迷賭博。我並沒有把
    自己弄傷。
三、證據：引用原審立證方法。
    理    由
一、被上訴人起訴主張：兩造為夫妻，目前婚姻關係存續中，上訴人脾氣暴戾，且猜
    忌心重，常毆打被上訴人成傷。上訴人無家庭觀念，不負擔家庭生活，一再欺辱
    、毆打被上訴人，嚴重損及被上訴人人性尊嚴，使被上訴人身心感受痛苦，致不
    堪繼續同居，本件係因不可歸責於被上訴人之事由，及上訴人暴戾行為，致兩造
    情感破裂，難以維持婚姻。爰依民法第一千零五十二條第一項第三款及同條第二
    項之規定，求為判准兩造離婚。
二、上訴人則以：上訴人勤儉自持，無不良習慣，並將每月薪資交給被上訴人管理，
    豈料被上訴人不但不操持家務，家裡已有二年未開伙，被上訴人還十分沈迷於經
    營六合彩，甚至經常衣著暴露與男人大打麻將，凡此均令上訴人無法接受，屢勸
    不聽，依然故我；又被上訴人因經營六合彩，賭輸數百萬元，竟在未知會上訴人
    之情況下，持兩造居住之房地向台中縣大甲鎮農會抵押借款二百十六萬元，且另
    向馬順鎮抵押借款三十二萬元，兩造為此發生爭執。雖上訴人於爭吵後曾打被上
    訴人耳光，但並無如被上訴人所稱之傷害行為，實因被上訴人脾氣不好，有時亂
    摔東西，有時會撞牆或在地上翻滾導致受傷，受傷後就去驗傷說上訴人打她的。
    本件兩造經溝通後，被上訴人已經常返家與上訴人同住，兩造實已復合無再繼續
    訴訟之必要，且雙方曾書立切結書，協議由被上訴人先撤回本件訴訟，並同意分
    居半年，給予被上訴人觀察上訴人有無確實改過之決心，乃被上訴人竟未遞狀撤
    回起訴，仍繼續進行訴訟，亦未照先前之約定給予上訴人半年之時間以觀後效，
    實有違誠信原則等語，資為抗辯。
三、被上訴人主張兩造為夫妻，目前婚姻關係存續中之事實，業據其提出戶籍謄本為
    證，且為上訴人所不爭執，自堪信為真正。至被上訴人主張上訴人經常毆打伊成
    傷一事，則為上訴人所否認，並以前詞置辯。是本件應予審究者，厥為被上訴人
    有無受上訴人不堪同居之虐待之情事？
四、查被上訴人主張：上訴人曾先後於民國（下同）八十八年二月三日、八十九年三
    月二十七日、八十九年五月二十六日、八十九年十二月二十一日以拳腳、高跟鞋
    或安全帽等物毆打被上訴人，致被上訴人分別受有腕、臂挫傷、全身多處鈍挫傷
    等傷害，有被上訴人所提診斷證明書影本足據（原審卷一一至一三頁），其中八
    十九年三月二十七日、八十九年五月二十六日二次傷害行為，被上訴人並曾向臺
    中縣警察局大甲分局備案，亦有該分局處理家庭暴力案件調查記錄表影本可稽（
    原審卷一四、一五頁）；復依上訴人所簽立之切結書所示（本院卷二九頁正背面
    ），其中第一、三、五項分別載有：「乙○○（即上訴人）長期對甲○○（即被
    上訴人）毆打、辱罵，致甲○○提起離婚訴訟」、「乙○○對八十八年二月三日
    、八十九年三月二十七日、八十九年五月二十六日、八十九年十二月二十一日以
    拳頭、安全帽打傷甲○○，謹致予最大歉意，並對甲○○及子女致予最大之悔意
    」、「乙○○對甲○○於九十年一月八日離婚起訴狀之請求，內容均屬真實」等
    語，顯見上訴人亦自承其對被上訴人確有如上之傷害行為無訛。再據證人即兩造
    之子雷益龍於原審證稱：「我爸爸常常打媽媽，因為爸爸懷疑媽媽有男朋友，他
    情緒失控就打媽媽，我從小就看過爸爸常常打媽媽」、「（八十九年二月二十一
    日晚六時上訴人拿安全帽打被上訴人？）有的，我陪媽媽到醫院治療」、「上訴
    人有在八十八年二月三日至二十二日間毆打被上訴人十一次。八十九年三月二十
    七日、同年五月二十六日及十二月二十一日都毆打被上訴人致傷。母親應該沒有
    做錯事，頂多父母有小爭執，就會被打。父打母之狀況可能造成母親生命之危險
    ，非無關痛癢的事。父母整天吵架，吵之後，上訴人就打被上訴人。‧‧‧被上
    訴人所提之驗傷單，確由上訴人毆打造成」等語（原審卷三二、三三、四○頁正
    背面）；證人即兩造之女雷玉卿亦證稱：「‧‧‧我爸爸比較喜歡吃醋，他會打
    媽媽，每次都是爸爸吃醋才打媽媽，是爸爸自己心理的問題，媽媽被打後也會告
    訴我」、「從我小時到大，我看過爸爸打過媽媽很多次」、「我父親工作回來心
    情不好，會打我媽媽，‧‧‧從我有記憶，我父親就常打我母親」等語（原審卷
    三一頁、本院卷四○頁），益徵上訴人有長期毆打被上訴人之慣行至明。雖上訴
    人辯稱：伊僅爭吵後曾打被上訴人耳光，並無如被上訴人所稱之傷害行為，實因
    被上訴人脾氣不好，有時亂摔東西，有時會撞牆或在地上翻滾導致受傷云云。惟
    查：上訴人自承有毆傷被上訴人之情事，已如前述，而由被上訴人因此受有腕、
    臂挫傷及全身多處鈍挫傷等情以觀，足見上訴人下手非輕，顯非僅止於打耳光而
    已，且衡情被上訴人亦無負痛自傷如此嚴重致有如上傷勢之理，參以證人雷玉卿
    證稱：「我母親是有時氣不過，難以忍受，才會自己捶胸部」等語（本院卷四○
    頁），可見被上訴人雖有氣憤捶胸之舉，但無自己撞牆或在地上翻滾導致受傷之
    情，是被上訴人上開傷勢，確係遭上訴人毆打所致，洵堪認定，上訴人此部分所
    辯，委無足取。又本件事證已臻明確，上訴人聲請訊問證人雷益昌、雷益龍，以
    證明上訴人並無經常毆打被上訴人，及被上訴人於爭吵後會自己弄傷等情，核無
    必要，併此敘明。
五、上訴人另辯稱：伊係因被上訴人不操持家務，沈迷於經營六合彩，甚至經常衣著
    暴露與男人大打麻將，又在未知會伊之情況下，持兩造居住之房地向台中縣大甲
    鎮農會及馬順鎮抵押借款，故生爭執；況兩造為此曾書立切結書，協議由被上訴
    人先撤回本件訴訟，並同意分居半年，給予被上訴人觀察伊有無確實改過之決心
    ，乃被上訴人竟未遞狀撤回起訴，亦未照先前之約定給予伊半年之時間以觀後效
    ，實有違誠信原則云云。然查：本件被上訴人固不否認有將前述房屋辦理貸款之
    事實，但此係為支付兩造子女學費及購買汽車之用，業據證人雷玉卿於原審證述
    屬實（原審卷三一頁），難謂並無正當用途；而上訴人指稱被上訴人經營六合彩
    及打麻將等情縱屬實在，亦應本夫妻互敬互愛之情，以理性和平之方式溝通解決
    ，始為正辦，乃上訴人竟因此屢次毆打被上訴人成傷，所為自非適法。至上訴人
    所提切結書，觀其全文意旨，僅表明予上訴人觀察期間，暫緩訴訟之請求而已，
    並未限制被上訴人不得於半年內訴請離婚，則被上訴人以不願繼續忍受上訴人暴
    力行為為由，提起本訴，乃係權利之正當行使，要難謂屬權利濫用。是上訴人上
    開辯述，亦非可採。
六、按夫妻之一方受他方不堪同居之虐待者，他方得向法院請求離婚，民法第一千零
    五十二條第一項第三款定有明文。本件上訴人既於各該時日確已數次毆傷被上訴
    人屬實，則上訴人顯有慣行毆打被上訴人之情事。鑑於夫妻本應互相尊重，互愛
    互信，力戒閨房勃谿，免生嚴重破綻。審酌上情，上訴人屢因細故毆打被上訴人
    成傷，實非善待被上訴人，所為顯已逾越夫妻通常所能忍受之程度而有侵害人格
    尊嚴與人身安全，客觀上已予被上訴人身體上及精神上不可忍受之痛苦甚明。是
    被上訴人主張伊有受不堪同居之虐待，依民法第一千零五十二條第一項第三款上
    揭規定，請求判准伊與上訴人離婚，委無不合，應予准許。又被上訴人依民法第
    一千零五十二條第一項第三款規定為請求既有理由，則其就同條第二項規定為請
    求，即勿庸論究，附此說明。
七、綜上所述，被上訴人依民法第一千零五十二條第一項第三款規定請求離婚，依法
    並無不合，應予准許。原審判准被上訴人與上訴人離婚，核無違誤。上訴論旨，
    指摘原判決不當，求予廢棄改判，為無理由，應駁回其上訴。
八、據上論結，本件上訴為無理由。依民事訴訟法第四百四十九條第一項、第七十八
    條，判決如主文。
中　　　華　　　民　　　國　　九十一　　年　　　七　　　月　  　二  　　日
~B1民事第四庭審判長法　官　黃斐君
~B2　　　　　　　　法　官　陳蘇宗
~B3　　　　　　　　法　官　張鑫城
右為正本係照原本作成。
如對本判決上訴，須於收受判決送達後二十日內向本院提出上訴書狀，其未表明上訴
理由者，應於提出上訴後二十日內向本院提出上訴理由書（須按他造人數附具繕本）
，並繳納送達用雙掛號郵票拾份（每份參拾肆元）。
上訴時應提出委任律師或具有律師資格之人之委任狀；委任有律師資格者，另應附具
律師及格證書及釋明委任人與受任人有民事訴訟法第四百六十六條之一第一項但書或
第二項（詳附註）所定關係之釋明文書影本。
~B 　 　　　　　　書記官　劉智文
中　　　華　　　民　　　國　　九十一　　年　　　七　　　月　　　四　　　日
附註：
民事訴訟法第四百六十六條之一（第一項、第二項）
對於第二審判決上訴，上訴人應委任律師為訴訟代理人。但上訴人或其法定代理人具
有律師資格者，不在此限。
上訴人之配偶、三親等內之血親、二親等內之姻親，或上訴人為法人、中央或地方機
關時，其所屬專任人員具有律師資格並經法院認為適當者，亦得為第三審訴訟代理人
。
　　　　　　　　　　　　　　　　　　　　　　　　　　　　　　　　　　　　Ｙ
